【裁判字號】    90,上易,3106
【裁判日期】    901023
【裁判案由】    詐欺等
【裁判全文】
臺灣高等法院刑事判決                            九十年度上易字第三一六號
    上  訴  人  甲○○
    即  被  告
右上訴人因詐欺等案件，不服臺灣基隆地方法院八十九年度易字第七七號，中華民
國九十年七月二十日第一審判決（起訴案號：臺灣基隆地方法院檢察署八十九年度偵
字第四一一一號）提起上訴，本院判決如左：
    主  文
原判決撤銷。
甲○○共同行使偽造私文書，足以生損害於他人，處有期徒刑月，如易科罰金以
佰元折算壹日，緩刑貳年。
翡翠高爾夫球俱樂部會員簽到本上偽造之「鈕光明」署押壹枚、及消費卡上偽造之「
鈕」署押壹枚均沒收。
    事  實
一、甲○○係磐達企業股份有限公司經營之翡翠高爾夫球俱樂部（設台北縣萬里鄉○
    ○村○○街十六之一號）會員，於民國（下同）八十九年九月二日上午七時許，
    與真實姓名、年籍資料不詳之成年男子前往該俱樂部打球，竟共同基於使他人得
    財產上不法之利益之犯意聯絡，為規避該不詳姓名之成年男子打球之果嶺費用（
    會員新台幣二百元，非會員一千九百元），甲○○與該名男子竟冒用該俱樂部之
    另一會員鈕光明名義，未經鈕光明同意，在翡翠高爾夫球俱樂部會員簽到本偽造
    「鈕光明」之簽名，以表示該不詳姓名之成年男子為「鈕光明」會員，而偽造該
    簽到本之準私文書，並將該偽造「鈕光明」簽名之簽到本之準私文書持向翡翠高
    爾夫球俱樂部行使，使翡翠高爾夫球俱樂部之工人作人員陷於錯誤，交付會員之
    消費卡與甲○○，甲○○與該不詳姓名之成年男子打球後，由甲○○接續在翡翠
    高爾夫球俱樂部消費卡簽署「鈕」之署押，再次確認係「鈕光明」會員及該會員
    之消費金額，而偽造該消費卡之準私文書，並將該偽造消費卡之準私文書持向翡
    翠高爾夫球俱樂部行使，而據以結帳繳付會員之費用，使該不詳姓名男子得上開
    非會員及會員費用二者差額之財產上不法之利益，足以生損害於鈕光明及翡翠高
    爾夫球俱樂部對球場管理之正確性。
二、案經台北縣警察局金山分局移送台灣基隆地方法院檢察署檢察官偵查起訴。
    理  由
一、訊據被告甲○○固對於簽署「鈕光明」及「鈕」在翡翠高爾夫球俱樂部之簽到本
    及消費卡之事實，坦承不諱，惟矢口否認有詐欺及偽造文書之犯行，辯稱：我不
    認識鈕光明，他表示忘記帶釘鞋，叫我代為簽名云云，然查前揭事實，業據被害
    人乙○○指訴綦詳，並經證人鄭弘榮、詹裕成、潘詹明瑗證述屬實（詳偵查卷第
    十九頁、原審九十年六月一日訊問筆錄），復有翡翠高爾夫球俱樂部簽到本及翡
    翠高爾夫球俱樂部消費卡等影本在卷可資佐證。又被告與鈕光明曾於八十九年六
    月十八日及同年七月七日同組在該球場打球，有簽到本及擊球分組表等影本附卷
    可稽，雖編組打球係由俱樂部安排，惟被告既與鈕光明同組打球二次，對鈕光明
    應有相當之認識，況且，該俱樂部於當日向鈕光明查證其並未到球場打球，鈕光
    明於警訊中亦供述曾與被告同組打球，雙方雖不熟識，但知對方姓「施」，而被
    告應知其全名，此有鈕光明於警訊之訊問筆錄附卷可參，是被告辯稱不知該名男
    子是否為鈕光明本人，顯不足採信。再會員簽到時，櫃臺須檢視會員卡，確定為
    會員後，始在簽到本上簽名，當時該名男子並未出示會員卡乙節，復為被告供承
    在卷（詳原審八十九年十二月二十六日訊問筆錄），被告既為翡翠高爾夫球俱樂
    部之會員，又於八十九年間，在該球場打球四十餘次，對於該俱樂部簽到之規定
    ，應知之甚詳，其明知該名男子未出示會員卡，且依被告自己所述不認識該不詳
    姓名之成年男子，竟在會員簽到本上代為簽名，顯與經驗法則有背，足證被告與
    該名男子有冒用「鈕光明」會員名義打球，偽簽會員簽到本及消費卡等以規避非
    會員果嶺費用之犯意聯絡。是被告所辯顯係卸責之詞，不足採信，本件事證明確
    ，被告犯行堪以認定。
二、按被告甲○○與一不詳姓名之成年男子至翡翠高爾夫球俱樂部打球，以該不詳姓
    名之成年男子冒用會員鈕光明名義，並在會員簽到本及消費卡上，偽造會員「鈕
    光明」及「鈕」之署押，依習慣足以表示其作為會員打球及可享會員優惠之用意
    ，為刑法第二百二十條第一項之準文書，其持以向翡翠高爾夫球俱樂部行使並據
    以結帳，使該不詳姓名男子獲得上開非會員及會員費用二者差額之財產上不法之
    利益，足以生損害於鈕光明及翡翠高爾夫球俱樂部對球場管理之正確性，核被告
    所為，係犯刑法第二百十六條、第二百二十條第一項、第二百十條之行使偽造私
    文書罪及同法第三百三十九條第二項之詐欺得利罪，被告與該不詳姓名之成年男
    子間就上開各罪，有犯意聯絡及行為分擔，為共同正犯，又被告接續偽造上開會
    員「鈕光明」及「鈕」之署押，為偽造各該準私文書之部分行為，又偽造各該準
    私文書之低度行為為行使之高度行為所吸收，均不另論罪，公訴人認此部分係犯
    刑法第二百十七條第一項之偽造署押罪，尚有未洽，起訴法條應予變更，被告行
    使偽造私文書罪及詐欺得利罪間，有方法結果之牽連關係，依刑法第五十五條之
    規定，應從較重之行使偽造私文書罪處斷，又被告行為後，刑法第四十一條之規
    定，業經於九十年一月四日修正，並經總統於九十年一月十日公布，依法於九十
    年一月十二日生效，而修正後之刑法第四十一條第一項之規定「犯最重本刑為五
    年以下有期徒刑以下之刑之罪，而受六個月以下有期徒刑之宣告，因身體、教育
    、職業、家庭之關係或其他正當事由，執行顯有困難者，得以一元以上三元（業
    據罰金罰鍰提高標準條例第二條前段規定，就其原定數額提高為一百倍折算一日
    ）以下折算一日，易科罰金，但確因不執行所宣告之刑，難收矯正之效，或難以
    維持法秩序者，不在此限」，此項修正有利於被告，依刑法第二條第一項前段之
    規定，適用裁判時之新法。
三、原審認被告甲○○罪證明確，予以論罪科刑，固非無見，惟查原判決既認定被告
    係犯刑法第三百卅九條第二項之詐欺得利罪，該條項所謂「前項方法」係指同條
    第一項之詐術而言，故以詐術得財產上不法之利益，不以意圖為自己或第三人不
    法之所有為要件，原判決主文第一項諭知甲○○共同「意圖為第三人不法之所有
    」，以詐術使第三人得財產上不法之利益．．．．，即有未合，又原判決理由誤
    載被告係犯刑法第三百卅九條第二項之「詐欺取財罪」，亦有未洽，再被告於翡
    翠高爾夫球俱樂部會員簽到本及消費卡上，偽造會員「鈕光明」及「鈕」之署押
    ，依習慣足以表示其作為會員打球及可享會員優惠之用意，為刑法第二百二十條
    第一項之準文書，其持以向翡翠高爾夫球俱樂部行使並據以結帳，使該不詳姓名
    男子獲得上開非會員及會員費用二者差額之財產上不法之利益，足以生損害於鈕
    光明及翡翠高爾夫球俱樂部對球場管理之正確性，核被告所為，係犯刑法第二百
    十六條、第二百二十條第一項、第二百十條之行使偽造私文書罪及同法第三百三
    十九條第二項之詐欺得利罪，原判決認被告於翡翠高爾夫球俱樂部會員簽到本及
    消費卡上，偽造會員「鈕光明」及「鈕」之署押，僅犯刑法第二百十七條之偽造
    署押罪，尚有未洽，又被告行為後，刑法第四十一條之規定，業經於九十年一月
    四日修正，並經總統於九十年一月十日公布，依法於九十年一月十二日生效，而
    修正後之刑法第四十一條第一項之規定「犯最重本刑為五年以下有期徒刑以下之
    刑之罪，而受六個月以下有期徒刑之宣告，因身體、教育、職業、家庭之關係或
    其他正當事由，執行顯有困難者，得以一元以上三元（業據罰金罰鍰提高標準條
    例第二條前段規定，就其原定數額提高為一百倍折算一日）以下折算一日，易科
    罰金，但確因不執行所宣告之刑，難收矯正之效，或難以維持法秩序者，不在此
    限」，此項修正有利於被告，依刑法第二條第一項前段之規定，適用裁判時之新
    法，原判決未予說明何以得為諭知易科罰金之折算標準，亦屬不合，且據上論斷
    欄亦誤引刑法第四十二條第二項等，均有未洽，被告空言上訴指摘原判決不當，
    雖無理由，但原判決既有前揭可議之處，仍應由本院將原判決撤銷改判，爰審酌
    被告犯罪之動機、目的、冒用被害人名義打球，以規避非會員之果嶺費用，惟所
    獲不法利益甚微等一切情狀，量處如主文所示之刑，並諭知易科罰金之折算標準
    。又被告前未曾受有期徒刑以上之宣告，此有被告全國前案紀錄表一紙在卷可稽
    ，其所獲不法利益甚微，因一時失慮，致罹刑典，其經此次之教訓，當知所警惕
    ，應無再犯之虞，本院認其刑以暫不執行為適當，爰併予宣告緩刑貳年，以啟自
    新。被告於翡翠高爾夫球俱樂部會員簽到本上偽造之「鈕光明」署押壹枚、及消
    費卡上偽造之「鈕」署押壹枚，均為被告所為，業據被告供明在卷，依刑法第二
    百十九條規定，不問屬於犯人與否，均依法宣告沒收。
據上論斷，應依刑事訴訟法第三百六十九條第一項前段、第三百六十四條、第二百九
十九條第一項前段、第三百條，刑法第二十八條、第二百十六條、第二百十條、第三
百三十九條第二項、第五十五條、第四十一條第一項、第七十四條第一款、第二百十
九條、第二條第一項前段，罰金罰鍰提高標準條例第一條前段、第二條判決如主文。
本案經檢察官吳慎志到庭執行職務。
中     華    民        國    九十    年    十       月     二十三    日
                          臺灣高等法院刑事第十七庭
                              審判長法  官  陳  正  雄
                                    法  官  許  錦  印
                                    法  官  許  宗  和
右正本證明與原本無異。
如不服本判決應於收受送達後十日內向本院提出上訴書狀，其未敘述上訴之理由者並
得於提起上訴後十日內向本院補提理由書（均須按他造當事人之人數附繕本）。
                                    書記官  廖  艷  莉
中      華      民      國    九十    年   十       月     三十一     日
附錄：本案論罪科刑法條全文
刑法第二百十六條
行使第二百十條至第二百十五條之文書者，依偽造、變造文書或登載不實事項或使登
載不實事項之規定處斷。
刑法第二百十條
偽造、變造私文書，足以生損害於公眾或他人者，處五年以下有期徒刑。
刑法第三百三十九條
意圖為自己或第三人不法之所有，以詐術使人將本人或第三人之物交付者，處五年以
下有期徒刑、拘役或科或併科一千元以下罰金。
以前項方法得財產上不法之利益或使第三人得之者亦同。
前二項之未遂犯罰之。


司法院資訊處製作；財團法人民間司法改革基金會備份。
